臺灣高等法院民事判決　　　　　　　　95年度保險上字第58號
上　訴　人　丙○○
訴訟代理人　陳祖德律師
被上訴人　　新光人壽保險股份有限公司
法定代理人　甲○○
訴訟代理人　乙○○
上列當事人間給付保險金事件，上訴人對於中華民國95年10月24
日台灣台北地方法院第一審判決提起上訴，經本院於96年3月7日
言詞辯論終結，判決如下：
    主    文
原判決廢棄。
被上訴人應給付上訴人新台幣 360萬元，及自民國94年1月1日起
至清償日止，按週年利率10%計算之利息。
第一、二審訴訟費用由被上訴人負擔。
本判決所命之給付，於上訴人以新台幣 120萬元供擔保後得假執
行；但被上訴人如於假執行程序實施前，以新台幣 360萬元為上
訴人預供擔保，得免為假執行。
    事  實  及  理  由
一、上訴人起訴主張：
  (一)上訴人之配偶即被保險人劉明龍前向被上訴人投保保險金額
    新台幣（下同）30萬元之長安終身壽險（保單號碼：
    EFB06747），另有附加「平安意外傷害保險」保額 300萬元
    、「意外傷害醫療保險」、「綜合保障」及「豁免保險費」
    等保險附約，保險受益人為上訴人及劉明龍母親梁月英。劉
    明龍嗣於民國93年11月14日22時45分許，騎乘車牌號碼 XOP
    -440號重型機車，由南向北行經高雄縣仁武鄉○○路 158號
    前，與車號不詳機車發生交通事故，劉明龍因倒地頭顱破裂
    骨折，經送高雄榮民總醫院急救後不治死亡。上訴人與訴外
    人梁月英乃於93年12月16日向被上訴人公司請領長安終身壽
    險身故保險金30萬元、平安意外傷害保險附約身故保險金
    300萬元、綜合保障附約意外傷害醫療保險身故保險金60萬
    元，詎被上訴人竟以劉明龍係酒後駕車，酒精濃度已逾道路
    交通安全法令之標準值，並依交通事故現場蒐證圖及相關鑑
    定報告，拒為理賠平安意外傷害保險附約意外身故保險金
    300萬元及綜合保障附約身故保險金60萬元。劉明龍送醫後
    抽血檢驗之血液中酒精濃度雖達80MG/DL（即呼氣酒精濃度
    0.4毫克），惟依醫學文獻，死後或解剖所採取之血液酒精
    濃度，會因屍體細菌發酵而提高，且因環境、時間而有不同
    ，並因其檢驗方式、環境、採樣屍體個體獨特性、保存等均
    會影響檢測結果，並無一定數值。在台灣地區，一般屍體血
    液酒精濃度含量大多小於0.05%MG/L，少數案例會介於0.05%
    至0.15%間，嚴重腐敗屍體甚至達至0.18%以上，且屍體如有
    外傷或類似血液與胃內容物中之高酒精會合外在因素，血中
    酒精濃度將超過 50MG/DL，劉明龍死前多處外傷，則其血液
    中酒精濃度達 80MG/DL，仍屬合理變化。劉明龍到院前已死
    亡，被上訴人尚不得以死亡後所為抽血檢驗結果推論車禍發
    生前之酒精濃度，則被上訴人自未證明被保險人劉明龍駕車
    時酒精濃度已逾越道路交通安全法規標準。長安意外傷害保
    險附約條款第12條之除外規定，需以被保險人直接因酒後駕
    車致死亡，且酒精濃度逾道路交通管理處罰條例規定時，被
    上訴人方不負保險理賠之責。本件被保險人劉明龍係遭不詳
    之機車衝撞致死，肇事車輛隨即逃逸，則本件事故之發生非
    可單純歸責於劉明龍，被上訴人不得拒絕理賠。
  (二)系爭保險契約之受益人為訴外人梁月英及上訴人二人，但梁
    月英已將其對保險公司（被上訴人）之請求權讓與上訴人，
    故上訴人為系爭保險金唯一得向被上訴人請求之人，上訴人
    自得以個人名義請求被上訴人給付全部之保險金。
  (三)系爭平安意外傷害保險附約條款第12條第1項第4款、綜合保
    障附約條款第14條第1項第4款規定「被保險人直接因酒後駕
    車，其吐氣或血中所含酒精成分超過道路交通法令規定標準
    者，本公司不負保險理賠之責」，本件被保險人劉明龍係遭
    不詳之機車衝撞致死，肇事車輛隨即逃逸，本件事故之發生
    並非直接因劉明龍酒後駕車所致，原判決認事用法尚有違誤
    。
  (四)上訴聲明：
    1.原判決廢棄。
    2.被上訴人應給付上訴人 360萬元，及自94年1月1日起至清
      償日止按週年利率10%計算之利息。
    3.上訴人願供擔保，請准宣告假執行。
二、被上訴人則以：
  (一)依長安意外傷害保險附約條款第12條第1項第4款、綜合保障
    附約條款第14條第1項4款「被保險人直接因酒後駕車，其吐
    氣或血液中所含酒精成分超過道路交通法令規定標準者，本
    公司不負給付保險金的責任」之約定，被上訴人不負理賠之
    責。該條款約定意旨，在於限制被保險人因故意或重大過失
    之不當行為發生而獲取不當之利益，並保障保險人經事前評
    估後所願承受之風險範圍內可能給付保險金之利益。是如酒
    後駕車之行為係保險事故發生之不可或缺之因素，即應認已
    符合前揭保險條款所定「直接因酒後駕駛行為致成死亡」之
    規定，否則如將酒後駕車限縮為發生事故之唯一因素，將致
    被保險人獲取不當利益，並使保險人承擔風險擴大。本件被
    保險人劉明龍於事故發生前曾參加友人慶生會，劉明龍有酒
    後駕車之行為。又依目擊證人加油站員工王士晉指稱，「倒
    地男子騎乘機車離去之人比較在前面」，則兩肇事車輛應為
    同向行駛，輔以現場照片，車體損害均在前邊與側面，可知
    劉明龍係因酒醉駕車行為之「不可或缺因素」，而未注意前
    方車輛與電線桿，無法立即反應閃躲電線桿或其他車輛而發
    生衝撞，並致於送醫急救不治死亡。再依高雄榮民總醫院測
    得劉明龍之酒精濃度為80MG/DL，其臨床症狀為「多話、大
    笑、感覺障礙」、「有些思緒錯亂、無能力、思睡、情緒不
    穩、抑制性降低、失去重要關頭的判斷、記憶力及領悟力損
    害、危險駕駛」，非但違反道路交通管理處罰條例第35條第
    1項第1款之規定，並超出道路交通安全規則第114條第2款所
    定吐氣之酒精濃度0.25MG/L之標準甚多，已達不能安全駕駛
    之程度。況酒測時間為事故發生1小時後，屍體應未腐敗，
    實無因發酵而釋出大量酒精之可能，上訴人並未就此變態事
    實負舉證責任，其主張洵無可取。
  (二)在解釋被保險人死亡、殘廢或傷害是否直接因被保險人飲酒
    後駕車其吐氣血所含酒精成分超過道路交通法令規定標準時
    ，酒後駕駛行為如係導致被保險人死亡、殘廢或傷害之不可
    或缺之因素，即可認符合平安意外傷害保險附約條款第12條
    第1項第4款之約定。本件劉明龍已符合系爭保險契約除外條
    款之規定，已達道路交通管理處罰條例規定，不能安全駕駛
    之程度。依相驗卷第14頁，事故發生時天氣晴朗、有照明、
    視距良好，一般人行車對週遭情形均可注意，劉明龍應係因
    酒精作用無法立即反應閃躲電線桿或其他車輛，酒醉騎車行
    為係導致劉明龍死亡之不可或缺因素，自屬直接。雖倒地男
    子騎乘機車逃逸，但依證人證言可知，應係劉明龍於後方追
    撞前車，難謂非因酒精作用所致之反應遲鈍。
  (三)上訴人主張劉明龍死後血中酒精濃度死後僅為30MG/DL，但
    50MG/DL乃一般人死後血液酒精濃度變化之最大值，上訴人
    既未舉證劉明龍之身體狀況，其主張應不足採，等語置辯。
  (四)答辯聲明
    1.上訴駁回。
    2.若受不利之判決，願供擔保請准免為假執行之宣告。
三、兩造不爭執之事項
  被保險人劉明龍前向被上訴人投保保險金額30萬元之長安終身
  壽險（保單號碼：EFB06747），平安意外傷害保險附約保額
  300 萬元、意外傷害醫療保險、綜合保障及豁免保險費等保險
  附約，並以其母梁月英及上訴人為受益人。劉明龍嗣於93年11
  月14日22時45分許，騎乘車牌號碼XOP -440號重型機車，由南
  向北行經高雄縣仁武鄉○○路 158號前，與車號不詳機車發生
  交通事故，劉明龍因倒地頭顱破裂骨折，經送高雄榮民總醫院
  急救後不治死亡。上訴人與訴外人梁月英於93年12月16日向被
  上訴人公司請領長安終身壽險身故保險金30萬元、平安意外傷
  害保險附約身故保險金 300萬元、綜合保障附約意外傷害醫療
  保險身故保險金60萬元遭拒。嗣梁月英將其對被上訴人之請求
  權讓與上訴人。
四、兩造爭執點之論述：
  上訴人起訴主張系爭事故符合保險契約之規定，請求給付保險
  金，為被上訴人所否認，並以劉明龍之情形符合平安意外傷害
  保險附約第12條第1項第4款除外責任，故不予理賠等語置辯。
  是兩造之爭執點為被上訴人劉明龍之死亡是否合於契約之除外
  責任？爰分述如下：
  (一)被上訴人劉明龍之死亡為意外事故：
    上訴人主張被保險人劉明龍於93年11月14日22時45分許，騎
    乘車牌號碼XOP -440號重型機車，由南向北行經高雄縣仁武
    鄉○○路 158號前，與車號不詳機車發生交通事故，劉明龍
    因倒地頭顱破裂骨折，經送高雄榮民總醫院急救後不治死亡
    等情，為被上訴人所不否認。被上訴人僅抗辯劉明龍之死亡
    符合除外條款無庸賠付保險金，故劉明龍之死亡為意外事故
    ，為兩造所不爭執。
  (二)劉明龍確有酒後駕駛動力交通工具之情形：
    兩造對劉明龍對於系爭事故發生後，高雄榮民總醫院於93年
    11月14日23時20分抽血採樣檢驗結果，血液酒精濃度為80MG
    / DL並不爭執。上訴人所爭執者，為人死後有可能因腐敗或
    其他原因造成血液酒精濃度升高；但上訴人亦不否認法務部
    法醫研究所95年6月13日法醫理字第0950002240號所附鑑定
    書略謂血中之酒精濃度一般死後變化僅能達50MG/ DL（見原
    審卷第119 -123頁），足認上訴人對於劉明龍於事故發生前
    確有飲酒之情，及劉明龍血液中至少有30MG/ DL之酒精濃度
    來自於飲酒造成，並不否認。次查，參考國立臺灣大學醫學
    院附設醫院以校附醫秘字第0940200108號函覆行政院衛生署
    ，略謂「一般而言，人體死亡後24小時內所測得之血中酒精
    濃度，應屬該人生前之血中酒精濃度」（見本院卷第50頁）
    ，足證劉明龍於系爭事故發生時，其血中酒精濃度80MG/DL
    ，超過道路安全管理條例所規定之酒精吐氣濃度0.25MG/L，
    是劉明龍確有酒後駕駛動力交通工具之情形。
  (三)被上訴人未證明劉明龍酒後駕駛動力交通工具為劉明龍致死
    之「直接」原因：
    1.「按當事人主張有利於己之事實者，就其事實有舉證之責
      任，民事訴訟法第 277條定有明文。人壽保險人於被保險
      人在契約規定年限內死亡，或屆契約規定年限而仍生存時
      ，依照契約負給付保險金額之責；傷害保險人於被保險人
      遭受意外傷害及其所致殘廢或死亡時，負給付保險金額之
      責；保險法第101條、第131條定有明文，準此以言，若保
      險人於保險事故發生時主張有拒絕給付之事由，即應就此
      有利於己之事實負舉證責任」。（最高法院91年台上字第
      1272號裁判參照）。本件被上訴人既抗辯劉明龍之死亡符
      合除外責任，不負給付保險金之責任，依舉證責任分配原
      則，即當事人主張法律效果存在者，就其特別要件之事實
      負有舉證責任，如主張已發生法律效果有變更或消滅者，
      則由主張者就變更或消滅之特別要件事實負有舉證責任。
      故本件上訴人僅需舉證被保險人劉明龍為意外死亡為已足
      ，被上訴人既抗辯有除外條款之事由存在，應由被上訴人
      就該部分之抗辯負舉證責任。
    2.保險契約為最大善意契約，且保險契約均為定型化契約，
      依保險法第54條第 2項規定，保險契約之解釋，應探求契
      約當事人之真意，不得拘泥於所有之文字，如有疑義時，
      以作有利於保險人之解釋為原則。本件兩造對於「直接」
      之見解歧異，上訴人認直接應係指致造成保險事故之唯一
      且直接之原因方屬之，而被上訴人則認僅需除外原因為意
      外事故發生中之不可或缺之原因為已足，此已屬保險契約
      之文字解釋歧異，且該項歧異乃肇因於保險人為維護自己
      之利益而定之免責條款，參酌學界就「直接」之見解為行
      為與結果間有絕對之相關，且不得有其他因素介入致因果
      關係中斷方可。依上開說明，本件保險契約中所約定之除
      外條款，應為事故發生之唯一且不可或缺之原因。是被上
      訴人雖抗辯，酒後駕駛行為如係導致被保險人死亡之不可
      或缺因素時，即可認符合「直接」、「酒後駕車」之要件
      。但依前開說明，縱被上訴人提出相驗結果證明酒後駕車
      為發生事故不可或缺之原因，仍未證明劉明龍之死亡與酒
      後駕車間有直接且唯一之關聯性。況，被上訴人所證明者
      ，僅為劉明龍確於酒後駕車，但其死亡之原因為車禍，此
      為被上訴人所不爭執，至於系爭車禍是否確因劉明龍於酒
      後駕車致生車禍，且造成劉明龍致死部分，被上訴人並未
      舉證以實其說。被上訴人雖舉證人王士晉於警訊時稱：「
      聽到非常大撞擊之聲音，我及同事就往撞擊發出聲音處，
      發現有兩部機車發生交通事故，然後看見一位男子從地上
      爬起來迅速騎機車離去。」、「當時我看見倒地騎乘機車
      離去之人比較在前方（往楠梓方向）」等語（原審卷第89
      - 90頁），抗辯系爭車禍發生之原因，係兩輛機車同向行
      駛，劉明龍酒後注意力降低，未注意前方車輛或電線桿，
      無法立即反應閃躲電線桿或其他車輛所致云云。但證人王
      士晉並未目睹事故發生之原因，王士晉聽到撞擊聲音時事
      故已然發生，何能單憑車體損害情形，遽以推論兩輛機車
      係同向行駛？且劉明龍倒地位置屬丁字路口（本院卷第18
      頁），或得以從對向迴轉之轉彎處，在劉明龍騎乘機車通
      過該轉彎處直行之際，因另輛機車從對向迴轉而發生碰撞
      ，亦難謂不可能。縱認劉明龍與另輛機車係同向行駛，該
      機車是否因加速超越劉明龍機車而致擦撞或追撞劉明龍機
      車，抑或另輛機車因超車不慎致兩車相撞，亦屬可能。且
      如係劉明龍撞擊前方機車，何以劉明龍機車之前置物籃僅
      有些許木屑？如衝擊力很大，何以前置物籃未嚴重毀損？
      稽此情節，劉明龍是否飲酒後注意力降低致發生交通事故
      ，均非明確。而刑事部分，迄今尚無責任歸屬之分析，故
      就現有資料，尚難認本件事故之發生，係因劉明龍酒後駕
      車，注意力降低，未注意前方車輛或電線桿，無法立即反
      應閃躲電線桿或其他車輛所致。苟劉明龍係遭他車撞擊致
      死，顯然不能謂劉明龍係「直接」飲酒駕車致死。是在車
      禍發生原因未臻明確之前，難謂被上訴人已就劉明龍之死
      亡合乎「除外責任」之情形盡舉證之責，被上訴人自不得
      主張援用除外條款而拒絕給付保險金。
  (四)保險人應於要保人或被保險人交齊證明文件後，於約定期限
    內給付賠償金額。無約定期限者，應接到通知後15日內給付
    之。保險人因可歸責於自己之事由致未在前項規定之期限內
    為給付者，應給付遲延利息年利 1分，保險法第34條定有明
    文。本件上訴人於93年12月16日向被上訴人申請給付系爭保
    險給付，為被上訴人所不爭執，被上訴人未於15日期滿前（
    即93年12月31日）給付系爭保險金，亦為兩造所不爭執，依
    上開規定，被上訴人應自94年1月1日起負遲延責任，從而，
    上訴人起訴請求被上訴人給付平安意外傷害保險附約意外身
    故保險金 300萬元及綜合保障附約身故保險金60萬元，及自
    94年1月1日起至清償日止，按年利率 10%計算之利息，為有
    理由，應予准許。原審為上訴人敗訴之判決，尚有未洽。上
    訴意旨指摘原判決不當，求予廢棄改判，為有理由。爰由本
    院予以廢棄改判如主文第 2項所示。又兩造均陳明願供擔保
    宣告准免假執行，經核均無不合，爰分別酌定相當擔保金額
    准許之。
五、本件為判決基礎之事證已臻明確，兩造其餘攻擊防禦方法及
    所提證據及其他未經援用之證據，核與判決結果不生影響，
    無一一審究論述之必要。
六、據上論結，本件上訴為有理由，依民事訴訟法第450條、第
    78條、第463條、第390條第2項、第392條，判決如主文。
中　　華　　民　　國　　96　　年　　3　　月　　21　　日
                    民事第二庭
                        審判長法　官  吳謙仁
                              法　官  李瓊蔭
                              法　官  蘇瑞華
正本係照原本作成。
如不服本判決，應於收受送達後20日內向本院提出上訴書狀，其
未表明上訴理由者，應於提出上訴後20日內向本院補提理由書狀
（均須按他造當事人之人數附繕本）上訴時應提出委任律師或具
有律師資格之人之委任狀；委任有律師資格者，另應附具律師資
格證書及釋明委任人與受任人有民事訴訟法第466條之1第1項但
書或第2項（詳附註）所定關係之釋明文書影本。
中　　華　　民　　國　　96　　年　　3 　　月　 22　　日
　　　　　　　　　　　　　　　書記官  賴以真
附註：
民事訴訟法第466條之1（第1項、第2項）：
對於第二審判決上訴，上訴人應委任律師為訴訟代理人。但上訴
人或其他法定代理人具有律師資格者，不在此限。
上訴人之配偶、三親等內之血親、二親等內之姻親，或上訴人為
法人、中央或地方機關時，其所屬專任人員具有律師資格並經法
院認為適當者，亦得為第三審訴訟代理人。
